臺灣彰化地方法院民事判決　九十年度簡上字第一九三號
　　上　訴　人　甲○○○
　　被 上訴 人　蔡貴華
右當事人間請求拆屋還地事件，上訴人對於中華民國九十年六月二十日本院北斗簡易
庭八十九年度斗簡字第三四七號第一審判決提起上訴，本院判決如左：
    主      文
上訴駁回。
第二審訴訟費用由上訴人負擔。
    事      實
甲、上訴人方面：
  一、聲明：
    (一)原判決廢棄。
    (二)右項廢棄部分，被上訴人在第一審之訴駁回。
    (三)第一、二審訴訟費用由被上訴人負擔。
  二、陳述：除與原審判決記載相同者，予以引用外，並補稱：
    (一)查拆屋係事實上之處分行為，訴請拆屋必須以原始起造人或真正買受人為被告
      ，始為適格。又納稅義務人僅為稅捐機關徵房屋稅之用，納稅義務人記載不足
      據以證明房屋所有權之依據，原審判決僅憑系爭建物之納稅義務人為上訴人，
      即認定系爭建物之所有權人為上訴人，顯屬率斷。
    (二)系爭土地面積僅區區三‧一七平方公尺，折合０‧九五八坪，還不到一坪，依
      比例尺丈量，縱深不到一公尺，寬度約四公尺，試問不到一坪之土地能擺地攤
      嗎？被上訴人亦自承其因擺攤在路邊，致天天被警察開罰單，可見被上訴人縱
      使收回系爭土地，亦因深度太淺，而無法設攤位，況被上訴人在履堪現場時，
      亦稱其販賣檳榔是放在菜藍子內可流動。
    (三)系爭建物並非上訴人所有，縱係上訴人所有，系爭建物所占之深度不過一公尺
      不到，被上訴人收回去既不能蓋房屋，是屬畸零地，上訴人占用位置正屬承重
      牆壁及主要樑柱處所，如拆除系爭建物，安全性堪慮，所費不貲，反觀被上訴
      人收回根本不能停車，更不能建屋，況上訴人及其配偶蕭嘉福願以新台幣（下
      同）五十六萬元之高價向被上訴人購買，被上訴人還不同意，是被上訴人之訴
      訟行為顯有權利濫用之嫌。基上理由，請求判決如聲明欄所示。
  三、證據：除援用原審之立證方法外，並補提地籍圖謄本一件、土地登記謄本一件
      、實務見解二則、現場照片三幀為證，另聲請履勘現場。
乙、被上訴人方面：
  一、聲明：如主文所示。
  二、陳述：除與原審判決記載相同者，予以引用外，並補稱：
    (一)坐落彰化縣社頭鄉○○段八六地號土地上之建物，係未經辦理保存登記之建物
       ，其稅籍原為訴外人蕭錦裕，嗣後依序再變更為謝清彬、上訴人，此為上訴
       人不爭之事實。
    (二)上訴人主張系爭建物係其配偶蕭嘉福出資向謝清彬買受，然渠等既為夫妻關係
      ，當初係由上訴人買受，或謝清彬買受之意思，而與謝清彬交易，外人實難得
      知，且縱係由上訴人蕭嘉福所出資，既以上訴人之名義登記為納稅義務人，亦
      可推認蕭嘉福係以上訴人取得權利之意思而出資。又在原審時蕭嘉福即為上訴
      人之訴訟代理人，蕭嘉福未曾主張系爭建物為其所買，益見自謝清彬處受讓系
      爭建物之權利者為上訴人無訛。況且，系爭建物前半部所附著之基地即映山段
      八五地號（答辯狀誤載為八六地號）土地係上訴人所有，更是明確。
    (三)縱依上訴人所執最高法院判決要旨，系爭建物之所有權人應為蕭錦裕，而非蕭
      嘉福，由前開事實及蕭錦裕遷居台北縣中和市，根本就不使用系爭建物，應認
      已將系爭建物之事實上處分權讓與上訴人。況且，上訴人已自認其居住系爭建
      物多年，並設籍於該址，實際上應有事實上處分權。換言之，拆屋還地之訴，
      以對建物有拆除權能之人即上訴人為對象，完全合法。
    (四)系爭土地位於社頭鄉攤販市場附近，當初被上訴人因全家生計著想，即以五十
      餘萬元之天價向原地主購買。被上訴人索回系爭土地後，無論設攤自行販賣，
      或出租他人，均屬權利之合法行使，並無權利濫用情事。目前被上訴人則在系
      爭建物旁，以「手提菜藍」或設咖啡色小推車等方式叫賣檳榔、服飾、山產等
      物品，每天收入約二千元左右。
  三、證據：除援用原審之立證方法外，並補提本院九十年度斗簡字第二五四號民事
      判決影本一件、現場照片八十八幀、現場簡圖一件、起訴狀影本一件、答辯狀
      影本一件為證。
丙、本院依聲請履勘現場，並製成勘驗筆錄附卷。
    理      由
一、被上訴人於原審起訴主張坐落彰化縣社頭鄉○○段八六地號、面積三‧一七平方
    公尺土地（以下簡稱系爭土地）為被上訴人所有，地處極為繁華之鬧區，設攤販
    賣生意興隆，詎上訴人未經被上訴人同意，以後附土地複丈成果圖所示一樓加強
    磚造建物（以下簡稱系爭建物）全部加以無權占用，爰依民法第七百六十七條規
    定，請求上訴人拆除系爭建物，並將系爭土返還被上訴人等語。
二、上訴人則以系爭建物之原始起造人及取得事實上處分權之人均非上訴人，因系爭
    建物乃上訴人之配偶蕭嘉福於六十九年間向訴外人購得，故上訴人就本件之訴顯
    非適格之當事人；又系爭土地不足一坪，縱深不到一公尺，最長深度四公左右，
    屬畸零地，被上訴人不能停車或設攤，而系爭建物坐落在系爭土地上部分屬承重
    牆壁及主要樑柱處所，被上訴人收回毫無利益，故被上訴人提起本件訴訟不無權
    利濫用之嫌等語資為防禦方法。
三、被上訴人主張系爭土地為其所有，竟遭上訴人以系爭建物無權占用之事實，業據
    被上訴人於原審提出土地登記謄本、地籍圖謄本、不動產預約買賣契約書影本等
    件為證，且為上訴人於原審所不爭執（原審卷第三十八頁、第五十九頁參照），
    復經原審法院會同彰化縣田中地政事務所派員勘測屬實，分別製有勘驗筆錄及土
    地複丈成果圖附卷足憑。至於上訴人辯稱：系爭建物係上訴人之配偶蕭嘉福向訴
    外人謝清彬所買受，故上訴人並未取得事實上處分權，且於本件之訴並非適格之
    當事人云云，核屬自認之撤銷。惟按「自認之撤銷，除別有規定外，以自認人能
    證明與事實不符或經他造同意者，始得為之。」，民事訴訟法第二百七十九條第
    三項定有明文。經查，系爭建物為未保存登記之建物，原納稅義務人為訴外人謝
    清彬，因買賣而向稅捐機關辦理納稅義務人名義變更為上訴人名義，此有彰化縣
    稅捐稽徵處員林分處九十年十一月九日九十彰稅員分三字第００二七一五三號函
    可按（本院九十年度斗簡字第二五四號民事判決參照）。準此，上訴人與蕭嘉福
    既為夫妻關係，當初係由何人集資購買，乃至於以上訴人或蕭嘉福買受之意思，
    而與謝清彬交易，外人實難窺知，且縱由蕭嘉福出資購買系爭建物，然既以上訴
    人之名義登記為納稅義務人，亦足以推認蕭嘉福係以上訴人取得事實上處分權之
    意思而出資。此外，上訴人並未提出其他具體證據證明伊於原審所為自認與事實
    有何不符之處，揆諸前開規定，上訴人辯稱伊未取得系爭建物之事實上處分權，
    並非本件之適格當事人云云，即無可採。
四、上訴人另辯稱：系爭土地不到一坪，縱深不到一公尺，最長深度四公左右，乃畸
    零地，被上訴人不能停車或設攤，而系爭建物坐落在系爭土地上部分屬承重牆壁
    及主要樑柱處所，被上訴人收回毫無利益，故被上訴人興訟之舉不無權利濫用之
    嫌云云。惟按「民法第一百四十八條規定行使權利，不得以損害他人為主要目的
    ，若當事人行使權利，雖足使他人喪失利益，而苟非以損害他人為主要目的，即
    不在該條所定範圍之內。」，最高法院四十五年台上字第一０五號判例可資參照
    。經查，系爭建物係位於門牌彰化縣社頭鄉社頭村長春巷七十六號磚造建物後半
    部，所坐落之基地即系爭土地則位於社頭鄉○○路、忠孝路路口，地處社頭鄉攤
    販市場旁，目前租與訴外人經營自助餐店，供作廚房及廁所使用，從屋內及屋外
    觀察，皆無樑柱存在等情，業據本院依聲請履勘現場屬實，並製有勘驗筆錄附卷
    足憑。又查，系爭土地依比例尺核算，其縱深約一公尺，寬度最寬部分約為四公
    尺，最窄部分約為一公尺，折合０‧九五八坪左右，客觀上顯然足供被上訴人以
    「手提菜藍」等方式叫賣所需之空間，足見上訴人辯稱：被上訴人收回系爭土地
    不能設攤使用云云，顯與事實不符。況且，系爭建物既無主要樑柱存在，縱予拆
    除，客觀上亦無礙於主體建物之結構安全；又系爭土地既位處社頭攤販市場旁，
    被上訴人收回系爭土地，無論自行設攤販賣或出租他人，客觀上顯然存有一定之
    商機，自非以損害上訴人為主要之目的。凡此，足徵上訴人辯稱：被上訴人訴請
    拆屋還地，對被上訴人毫無利益，卻對上訴人損害甚大，屬權利濫用云云，揆諸
    前開判例意旨，尚無足採。
五、按「所有人對於無權占有或侵奪其所有物者，得請求返還之。對於妨害其所有權
    者，得請求除去之。」，民法第七百六十七條定有明文。本件上訴人既不能證明
    有何正當權源得以使用系爭土地，且上訴人已取得系爭建物之事實上處分權，又
    被上訴人並無權利濫用情事，業如前述，則被上訴人本於前開規定，訴請上訴人
    拆屋還地，洵屬有據，應予准許。從而，原審就被上訴人請求上訴人拆除如後附
    土地複丈成果圖所示面積三‧一七平方公尺之一樓加強磚造建物，及返還系爭土
    地為勝訴之判決，並酌定相當金額准其預供擔保後得假執行，即無不合，上訴意
    旨指摘原判決不當，求予廢棄改判，核無理由，應予駁回。
六、本件事實已臻明確，兩造其餘攻擊防禦方法，均與本件判決結果不生影響，無一
    一審究論列之必要，併此敘明。
據上論結，本件上訴為無理由，依民事訴訟法第四百三十六條之一第三項、第四百四
十九條第一項、第七十八條，判決如主文。
中　　　華　　　民　　　國　　九十一　　年　　　四  　　月　　  三    　日
                                  臺灣彰化地方法院民事第二庭
~B審判長法  官　何志通
~B      法  官  鄭舜元
~B      法  官  陳正禧
右正本係照原本作成。
本判決不得上訴。
~B　法院書記官　鄭秀鑾
中　　　華　　　民　　　國　　九十一　　年　　　四  　　月　　  四    　日
